【裁判字號】    98,上,142
【裁判日期】    981020
【裁判案由】    侵權行為損害賠償
【裁判全文】
臺灣高等法院臺中分院民事判決           98年度上字第142號
上  訴  人  癸○○
訴訟代理人  蘇哲科律師
視同上訴人  丑○○
被上訴人    丁○○
被上訴人    戊○○
被上訴人    丙○○
被上訴人    己○○
被上訴人    乙○○
被上訴人    甲○○○
被上訴人    庚○○
被上訴人    壬○○
被上訴人    辛○○
前列九人共同
訴訟代理人  林開福律師
上列當事人間請求侵權行為損害賠償事件，上訴人對於中華民國
98年3月6日臺灣南投地方法院97年度訴字第76號第一審判決提起
上訴，本院於98年10月6日言詞辯論終結，判決如下：
    主  文
原判決主文第二項命癸○○、丑○○連帶給付：(一)丁○○超過新
台幣744,444元；(二)戊○○、丙○○、己○○各超過新台幣194,4
44元(三)、乙○○、甲○○○、庚○○、壬○○、辛○○各超過新
台幣94,444元之本金及均自民國96年1月22日起至清償日止按年
息5%計算之遲延利息部分暨該部分假執行之宣告並訴訟費用負擔
之裁判均廢棄。
前開廢棄部分，被上訴人在第一審之訴及假執行之聲請均駁回。
其餘上訴駁回。
第一審（除確定部分外）、第二審訴訟費用由上訴人癸○○、視
同上訴人丑○○連帶負擔百分之六十，餘由被上訴人負擔。
    事實及理由
壹、程序方面
一、按訴狀送達後，原告不得將原訴變更或追加他訴。但請求之
    基礎事實同一，或擴張或減縮應受判決事項之聲明者，不在
    此限；民事訴訟法第255條第1項第2款、第3款定有明文。查
    本件被上訴人於原審提起刑事附帶民事訴訟之初，渠等訴之
    聲明係求為判命視同上訴人丑○○與盧憶順應連帶給付被上
    訴人陳施昭新臺幣（下同）100萬元，連帶給付被上訴人戊
    ○○、丙○○、己○○、乙○○、甲○○○、庚○○、壬○
    ○、辛○○各50萬元；及均自刑事附帶民事訴訟起訴狀繕本
    送達翌日起算之法定遲延利息。嗣訴狀繕本送達對造後，先
    於民國（下同）96年10月4日原審審理中，具狀追加殯葬費
    用支出損害之請求，將渠等上揭聲明擴張為：請求視同上訴
    人丑○○與盧憶順應連帶給付被上訴人陳施昭、戊○○、丙
    ○○、己○○、乙○○、甲○○○、庚○○、壬○○、辛○
    ○27萬元及同上之法定遲延利息（見原審訴字卷一第75頁）
    。又於96年1月22日以上訴人癸○○為視同上訴人丑○○之
    雇主為由，依僱用人與受僱人之侵權行為法律關係，具狀追
    加上訴人癸○○為當事人，並一度排列審理先後順序而為主
    觀的預備訴之合併之主張，備位聲明請求上訴人癸○○應與
    視同上訴人丑○○連帶給付上開金額本息（見原審訴字卷一
    第126頁），惟嗣於97年3月4日已變更為單一訴之聲明之主
    張，而請求視同上訴人丑○○與盧憶順、上訴人癸○○應連
    帶給付上揭金額本息（見原審訴字卷二第107頁）。再於98
    年2月13日原審言詞辯論期日當庭減縮渠等上揭法定遲延利
    息之請求，將利息起算日更正為自96年1月22日起算（見原
    審訴字卷二第307頁）；核渠等前、後所為，屬訴之追加、
    變更，其中就金額本息之請求所為之變更，均屬不變更訴訟
    標的而單純擴張及減縮渠等應受判決事項之聲明；就追加上
    訴人癸○○為當事人，則係本於僱用人是否應就其受僱人丑
    ○○不法侵害被害人陳弘保致死之侵權行為，負連帶損害賠
    償責任之同一基礎事實而來，依上揭規定，於法並無不合，
    自均應予准許。至對於上訴人癸○○請求之審理順序之變更
    ，核屬不變更訴訟標的而補充或更正事實上、法律上之陳述
    ，非為訴之追加，本於訴訟上處分權主義，應予准許。
二、次按，債權人對於連帶債務人提起給付之訴，雖非必要共同
    訴訟，惟依民法第275條規定連帶債務人中之一人受確定判
    決而其判決非基於該債務人之個人關係者，為他債務人之利
    益，亦生效力。故如債權人以各連帶債務人為共同被告提起
    給付之訴勝訴後，被告一人提出非基於個人關係之抗辯而上
    訴時，其上訴效力仍應及於全體被告（最高法院41年度台抗
    字第10號判例意旨參照）。本件被上訴人於原審係以上訴人
    及原審共同被告盧憶順均為丑○○之僱主為由，訴請判命上
    訴人應與盧憶順、丑○○等人負連帶損害賠償責任，經原審
    以上訴人與丑○○間有主僱關係，盧憶順與丑○○之間則無
    證據證明盧憶順亦為僱主，據以判決上訴人及丑○○應負連
    帶給付之責任，並駁回被上訴人對盧憶順之請求。上訴人不
    服前開判決結果，而以渠與丑○○間並無指揮監督之僱傭關
    係存在，不負僱用人之責及原審判決之慰撫金過高等詞，據
    以提起本件上訴，其中關於爭執慰撫金過高之部分，核屬非
    基於個人關係之抗辯而上訴，揆諸前開說明，其上訴之效力
    自應及於原審之共同被告丑○○，爰將丑○○併列為視同上
    訴人。至於盧憶順之部分，因無證據證明與丑○○間有僱傭
    關係存在，故經原審判決駁回被上訴人對其之請求在案，被
    上訴人就此不利之判決又未聲明不服，此部分即告確定，盧
    憶順已不在本院審理之範圍，均此敘明。
三、本件視同上訴人丑○○經合法通知，未於言詞辯論到場，核
    無民事訴訟法第386條所列各款情形，茲依被上訴人之聲請
    ，由其一造辯論而為判決。
貳、實體方面
一、被上訴人方面：
(一)、被上訴人於原審起訴主張：緣視同上訴人丑○○於94年2月6
    日下午，駕駛車號QS-4156號之自小貨車，沿南投縣南投市
    縣○○路由西向東行駛，於同日15時50分許行經赤水高幹53
    -1號電線桿前劃有雙黃線禁止超車之路段時，竟跨雙黃線駛
    入對向車道，撞及沿同一道路由東向西亦駛至上開地點，由
    被害人陳弘保（即被上訴人丁○○之配偶，被上訴人戊○○
    、丙○○、己○○、乙○○、甲○○○、庚○○、壬○○、
    辛○○等8人之父）所駕駛車牌號碼4260-LH號之自小客貨車
    ，致陳弘保胸部嚴重挫傷，經送往南投市南基醫院急救，因
    傷重不治死亡。視同上訴人丑○○上揭行為，經原法院刑事
    庭以95年度交易字第1號判處有期徒刑8月確定，對被上訴人
    自應負侵權行為損害賠償責任。又視同上訴人丑○○於事發
    之時，係受僱由上訴人癸○○、原審共同被告盧憶順合夥經
    營之大眾專業布幔（下簡稱大眾布幔）執行業務，則盧憶順
    、上訴人癸○○應一同為視同上訴人丑○○上揭之侵權行為
    ，對被上訴人負僱用人之連帶損害賠償責任。茲就被上訴人
    因本件事故所受之損害及其數額，分述如下：(1)喪葬費：被
    上訴人陳施昭、戊○○、丙○○、己○○、乙○○、甲○○
    ○、庚○○、壬○○、辛○○等9人共同支出之喪葬費27萬
    元。(2)精神慰撫金：被上訴人陳施昭100萬元；其餘被上訴
    人戊○○、丙○○、己○○、乙○○、甲○○○、庚○○、
    壬○○、辛○○等各50萬元。為此，爰依民法第184條第1項
    前段、第192條第1項及第194條侵權行為之法律關係提起本
    訴，並聲明求為判命視同上訴人丑○○與盧憶順、上訴人癸
    ○○應連帶給付被上訴人陳施昭100萬元；連帶給付被上訴
    人戊○○、丙○○、己○○、乙○○、甲○○○、庚○○、
    壬○○、辛○○各50萬元；連帶給付被上訴人丁○○、戊○
    ○、丙○○、己○○、乙○○、甲○○○、庚○○、壬○○
    、辛○○27萬元；及均自96年1月22日起至清償日止，按年
    息百分之5計付利息之判決等語。並均陳明願供擔保以宣告
    假執行。
(二)、於本院補充陳述：
  1.查大眾布幔之對外聯絡電話係以上訴人之名義申設，且上訴
    人承認視同上訴人丑○○所提出之92年8月至93年9月帳冊係
    其妻子○○所製作，且子○○之台灣銀行霧峰分行92年8月1
    日至94年4月30日活期儲蓄帳戶歷史明細、及台中縣霧峰鄉
    農會甲存帳戶與支票，上訴人均承認係用於大眾布幔與廠商
    間款項往來之用等情，暨證人鍾照進與江榆於原審之證述，
    及視同上訴人丑○○之陳述觀之，足證93年9月之後上訴人
    仍繼續經營大眾布幔且為負責人。上訴人固主張其於93年9
    月間退夥、退出大眾布幔之經營云云，惟無任何證據支持。
    至原審證人謝坤炎、陳文彬、王證峰與陳宗興之證述，就上
    訴人並非負責人、丑○○即是負責人乙節，不足為有利之證
    明。又上訴人為證人曾文志之親叔叔，其證述本難期待為真
    實；且其與證人楊濱川證述前後反覆不實，與常情不符，應
    屬事後翻異刻意迴護之詞，不足採信。另上訴人又主張因視
    同上訴人丑○○信用極差，本身又無銀行帳戶可用，故早向
    子○○借用帳戶供共同使用，上開帳戶交易內容均為丑○○
    自身經營大眾布幔之交易云云，惟丑○○已否認有所謂借用
    子○○銀行帳戶一事，且支票及銀行帳戶關乎個人債信，支
    票發票人係負最終付款責任，若上訴人癸○○與子○○果逾
    93年9月即退出大眾布幔之經營而與大眾布幔無關，衡諸常
    情，即應停止借用支票及帳戶，豈有與大眾布幔之盈虧無涉
    ，於明知丑○○信用極差情況下，仍甘冒巨大債信風險而繼
    續借用帳戶及支票且負最終付款責任之理？況丑○○就銀行
    帳戶轉帳、支票提兌事宜不但未經手，實際上亦無從掌控，
    顯見上開帳戶並非丑○○所借用，實際上係一向由子○○及
    上訴人所掌控，上訴人上開主張，不足採信。
  2.再者，視同上訴人丑○○對外為業務聯繫而與客戶廠商接洽
    ，僅係受上訴人使用而為其服勞務、執行大眾布幔之業務而
    已，與所謂可決定大眾布幔所有事務云云，殊不相同。況若
    認丑○○為大眾布幔之負責人，而上訴人與大眾布幔無涉者
    ，則丑○○入獄時，大眾布幔即應結束經營或將營業頂讓他
    人，惟實際上丑○○入獄服刑期間及出獄後不再於大眾布幔
    工作之期間，大眾布幔均是繼續經營狀態，且丑○○並無所
    謂將大眾布幔營業頂讓他人之行為，益徵大眾布幔之業務及
    財產並非丑○○所能掌握，且去留非自己所得決定，其僅是
    受指揮監督之人。至丑○○於原審及本院第一次準備程序期
    日就其是否受僱於上訴人所為之陳述，與本院第一次以後之
    準備程序期日之陳述，前後所述不一，上訴人應為實際的負
    責人，丑○○應該是上訴人的受僱人，而非所謂的乾股合夥
    人。退步言之，除了受僱之外，若還有所謂的合夥關係，被
    上訴人同時本於合夥關係，請求合夥賠償。
二、上訴人方面：
(一)、上訴人則以下列情詞置辯：
  1.視同上訴人丑○○於原審以：伊自93年5、6月間即受僱於上
    訴人癸○○所經營之大眾布幔，從事佈置靈堂之工作，每月
    薪資2萬5千元至3萬元，薪資均由上訴人癸○○以現金給付
    。事故發生時，係與其他2名同事執行業務結束返回霧峰途
    中。肇事時所駕駛之車輛雖登記為原審共同被告盧憶順所有
    ，惟均供大眾布幔使用，故該車購買時，即於車輛外貼上「
    大眾專業布幔」字樣，且因盧憶順為上訴人癸○○之小舅子
    ，該車有時會停放於盧憶順之處所。至伊雖曾以勞力出資加
    入大眾布幔之乾股，惟每月固定自上訴人癸○○處領取薪資
    ，且有時因業務佳，而得領取抽成獎金，上訴人癸○○於每
    2、3個月亦會將帳冊影印與伊。另大眾布幔之電話，均由上
    訴人癸○○之配偶即訴外人子○○名義申請，資金、帳冊亦
    由子○○管理及登載，故貨款均由子○○以現金或支票支付
    ，自伊進大眾布幔至入監服刑，從未見過子○○之帳戶，伊
    確實非大眾布幔之負責人等語。
  2.原審共同被告盧憶順則以：伊與視同上訴人丑○○間並無選
    任監督之關係，伊並非丑○○之僱主，雖肇事之自小貨車車
    體之兩側均印有「大眾專業布幔」之字樣，但該等字樣係丑
    ○○為執行其承接之業務，而臨時向伊借用肇事車輛後，以
    保麗龍之材質暫時黏貼該等字樣於車上後載貨之用；且該車
    輛係登記於舜藝室內裝璜工程行，實際供舜藝室內裝璜工程
    行使用，並不因有無印有「舜藝室內裝璜工程行」等字樣而
    有不同。至伊為丑○○辦理交保，係因該車為伊所有，伊乃
    前往關心案情，且伊與丑○○為朋友，不好推詞丑○○之請
    託所致，惟並不能遽認有僱傭關係。況大眾專業布幔係位於
    霧峰，然伊從未曾住居於霧峰，所設立之舜藝室內裝璜工程
    行及本案肇事車輛登記地址及住所均位於太平市及台中市，
    另丑○○所印製之名片上所載之公司電話、傳真號碼均係登
    記他人名義所申請，而非伊之名義等語。
  3.上訴人癸○○則以：視同上訴人丑○○始為大眾布幔之負責
    人，伊實係經營永順帆布架出租行，非大眾布幔之負責人。
    伊與大眾布幔之關係僅止於93年合夥關係之前，伊於93年間
    退出大眾布幔之經營，該大眾布幔業務悉由丑○○為之，大
    眾布幔之負責人實際上為丑○○而非伊。伊之配偶子○○於
    大眾布幔成立之初確有幫忙記帳至93年9月止，伊與子○○
    嗣後均未再介入大眾布幔之經營。又丑○○因信用問題極差
    ，本身又無任何銀行存摺帳戶可用，故早向子○○商談借用
    其台灣銀行霧峰分行等銀行帳戶供共同使用，是該大眾布幔
    對外交易過程雖係使用子○○之銀行帳戶轉帳、支票提兌，
    然該內容均為上訴人丑○○自身經營大眾布幔之交易，與伊
    並無任何關係。伊於退股後之94年間事故發生時，對於丑○
    ○恆無任何指揮監督關係存在。至殯葬業同行間，於大、小
    月互相借調車輛使用乃平常之事，且於借調車輛期間所支出
    之油費，當屬借用人公司之開銷支出，自應列於該年度申報
    營業稅申報書及得扣抵進項稅額之明細中，故伊曾向肇事車
    輛前手蔡易仕及後手舜藝室內裝潢工程行借用使用，並無不
    當；況永順帆布行於93年9-10月、11-12月及94年1-2月份所
    有之加油站發票為350張，然系爭QS-4156車號之加油站發票
    僅為24張，伊焉有於350張發票中僅申報24張而已，與常理
    不符。縱認伊與大眾布幔有關，此亦與民法第188條所規定
    之要件不合，伊亦無須負該責任等語，資為抗辯，並均聲明
    求為：被上訴人於原審之請求及假執行之聲請均駁回。並均
    陳明如受不利之判決，願供擔保以免為假執行。
(二)、上訴人癸○○於本院補充陳述：伊與視同上訴人丑○○之前
    有合夥關係，各投資20幾萬，購買的東西就是布幔那些。合
    夥的地點本來在大里，後來改為霧峰。而合夥投資的財產有
    哪些及盈虧如何，從來沒有結算過。但伊於93年9月間就退
    股，沒有合夥關係，所以被上訴人也不能告合夥人。據證人
    謝坤炎、陳文彬、王證峰、陳宗興於原審均證明有與大眾布
    幔往來，聯絡對象均為丑○○，且不清楚上訴人是否為大眾
    布幔之負責人；且證人曾文志、楊濱川於原審復均證稱大眾
    布幔之老闆為丑○○，因為都是丑○○叫渠等去工作的，且
    薪水都是領現金，都是丑○○給的，亦證丑○○實為大眾布
    幔之負責人；另大眾布幔長期密切往來之全安泰股份有限公
    司員工寅○○之證述，及該公司函覆本院有關與大眾布幔行
    生意往來的資料，均為丑○○與全安泰公司的交易，亦足資
    證明伊並非大眾布幔之負責人。至全安泰的錢匯入子○○帳
    戶內，係剛開始合夥做大眾布幔行時，丑○○因為信用關係
    無法使用帳戶，伊單純提供子○○的帳號帳號給丑○○，存
    摺、印章都還在伊之太太保管中。後來就沒有再借給丑○○
    ，但是從何時就停止借帳戶給丑○○，伊不知道，因為伊都
    不管這些事了。而車禍當時帳戶還是借丑○○的。至盧憶順
    所有的系爭自小貨車是丑○○跟盧憶順借的，不是伊去借車
    的。再者，就原審所認定之喪葬費27萬元部分，其中對於國
    樂與西樂之費用有爭執，其他都沒有爭執。對於精神慰撫金
    部分，則認為過高等語。
(三)、視同上訴人丑○○於本院補充陳述：上訴人是伊的老闆，伊
    是受僱於他。大眾布幔老闆是上訴人。證人曾文志與楊濱川
    他們也是大眾布幔的人，他們負責佈置喪事的會場。楊濱川
    現在也是受僱於上訴人。又伊92年8月至93年年底受僱於上
    訴人，月薪2萬至2萬千元，但上訴人都沒有幫伊申報勞保，
    所以沒有勞保資料。93年底因為生意不好，有開會說要退股
    ，94年以後就整個業務都是伊處理的，全部伊在管理的。當
    時是因為伊跟上訴人借錢不同意，才受僱於上訴人。又拆夥
    時有結算，有提到總共做了多少錢、拿回多少錢。又伊對於
    原審認定喪葬費27萬元是必要且相當部分沒有意見，但對於
    精神慰撫金部分之認定，則認為過高。另伊還沒賠償。但保
    險金應該對造已經領取等語。
三、原審經審酌兩造所提出攻擊防禦方法後，認視同上訴人丑○
    ○就本件車禍確有過失，依法應負侵權行為損害賠償責任，
    至上訴人癸○○則為大眾布幔之實際負責人，與丑○○間有
    主僱關係，自應與丑○○負連帶損害賠償責任，而認被上訴
    人本於侵權行為之法律關係，訴請上訴人丑○○、癸○○連
    帶給付被上訴人丁○○、戊○○、丙○○、己○○、乙○○
    、甲○○○、庚○○、壬○○、辛○○喪葬費27萬元，及連
    帶給付被上訴人丁○○精神慰撫金90萬元、連帶給付被上訴
    人戊○○、丙○○、己○○精神慰撫金各35萬元、連帶給付
    被上訴人乙○○、甲○○○、庚○○、壬○○、辛○○精神
    慰撫金各25萬元之本息請求，為有理由，應予准許。其餘超
    過部分及對盧憶順之請求，則均屬無據，應予駁回，並就被
    上訴人上開勝訴部分，分別依職權及依聲請為附條件之假執
    行及免為假執行之宣告。上訴人對於原審上開判決結果不利
    於己之部分聲明不服，提起上訴（其餘原審判決被上訴人敗
    訴部分，未據被上訴人聲明不服已告確定），求為：(一)原判
    決不利於上訴人部分均廢棄。(二)上廢棄部分，被上訴人在第
    一審之訴及其假執行之聲請均駁回。(三)第一審廢棄部分及第
    二審訴訟費用均由被上訴人負擔。被上訴人則答辯聲明；(一)
    上訴駁回。(二)訴訟費用由上訴人負擔。
四、經原審整理兩造不爭執之事項：
(一)、視同上訴人丑○○於94年2月6日15時50分許，駕駛車號QS-4
    156號之自小貨車，沿南投縣南投市縣○○路由西向東行駛
    ，駛至赤水高幹53-1號電線桿前，因違規跨越雙黃線駛入對
    向車道，撞及沿同一道路由東向西亦駛至上開地點，由訴外
    人陳弘保所駕駛車牌號碼4260-LH號之自小客貨車，致陳弘
    保死亡。丑○○並因此經原法院刑事庭以過失致死罪依95年
    度交易字第1號判決有期徒刑8月確定，並經發監執行完畢。
(二)、被上訴人丁○○為被害人陳弘保之配偶、被上訴人戊○○、
    丙○○、己○○、乙○○、甲○○○、庚○○、壬○○、辛
    ○○等8人為陳弘保之子女。
(三)、視同上訴人丑○○所駕駛車號QS-4156號車輛，係登記為原
    審共同被告盧憶順所經營之「舜藝室內裝璜工程行」所有，
    其外觀則標示有「大眾專業布幔」字樣。
(四)、上訴人癸○○曾使用車號QS-4156號之加油單，列於其所經
    營之「永順帆布行」申報營業稅申報書及得扣抵進項稅額之
    用。
(五)、以上兩造不爭執之事實，並有台灣南投地院法院95年交易字
    第第1號刑事判決原本、丑○○台灣高等法院出入監簡列表
    、在監在押全國紀錄表（原審調字卷第4-5頁、第72頁、本
    院卷第97頁）為憑、此部分事實堪信為真正並採為本件判決
    之基礎。
五、得心證之理由：
(一)、本件上訴人癸○○雖否認與視同上訴人丑○○有何僱佣關係
    存在，並抗辯稱：伊原與丑○○係合夥，但於93年9月間已
    結束合夥之關係，大眾布幔行係丑○○獨資經營，與伊無關
    等語。然視同上訴人丑○○於原審第一次提訊（按丑○○當
    時因業務過失致死一案入監執行中）即供稱：「伊於車禍當
    時係受僱於上訴人癸○○，且自93年5.6月開始受僱，每月
    月薪25,000元～30,000元」、「癸○○是我雇主，我都向癸
    ○○領薪水，佈置會場的布幔都是向公司拿的（同前調字卷
    第106頁、110頁）；於97年1月7日調解程序亦稱「伊是領固
    定薪水，開始是2萬多，後來才3萬元，至於獎金是跑業務獎
    金，伊是直接領薪水」「我那邊有從癸○○公司開始至95年
    4.5月的會計資料，因為我是替公司拉客戶，他（指癸○○
    ）給我抽成獎金，所以他會把會計資料拿給我看」（原審訴
    字卷第46-47頁）；於本院98年5月7日準備程序筆錄亦稱伊
    與癸○○無合夥關係存在，癸○○是老闆，伊係受雇於他（
    本院卷第34頁反面）；參諸視同上訴人於原審所提出由癸○
    ○太太子○○製作之帳冊（93年8-9月份）影本，其中93.8.
    5.明確記載「支出：發薪水…阿堂（指丑○○）23,000-」
    ；同年9月5日亦記明「支出：發薪水：阿堂19000」（原審
    訴字卷第67-69頁）；衡情倘丑○○非實際上受雇於癸○○
    ，則癸○○何須按月發薪予丑○○？此與常情不符。
(二)、又查，視同上訴人丑○○其後於本院雖推翻前詞，改稱：伊
    係於92年8月至93年年底受僱於癸○○，93年因生意不好說
    要退股，94年以後整個業務就由其處理，全部均由伊管理云
    云，然丑○○所稱：自94年起獨自經營大眾布幔行一節，與
    上訴人所稱：伊於93年9月即退股，93年10月以後即由丑○
    ○獨自經營（本院卷第65頁），在時間點上已無法吻合，渠
    等所稱是否屬實已非無疑。再查，依丑○○所提93年10月起
    ～94年5月有關大眾布幔行之帳冊（缺94年1月），除94年1
    月無帳冊可資對照外，其餘各月均有「支付阿堂員工薪水」
    （按阿堂與阿塘後同台語音同）、「薪資費」等類似用詞之
    記錄，其間並有支付丑○○加油、回數票、交保費、午餐費
    及買工具等雜項費用及借款之記載（原審訴字第76-83頁）
    ，另93.12.8.之帳冊上亦載有「阿堂還借支費用」之文字（
    參原審訴字卷第76頁）；衡諸情理，倘大眾布幔行自93年10
    月起，果真如上訴人所言，確已改由丑○○獨資經營，則其
    何須再向大眾布幔行支薪？依丑○○每月支領之薪資數目，
    又如何應付大眾布幔行其他花費及員工之薪資？倘大眾布幔
    行之老闆確係丑○○，則其就各項費用（含加油費、高速公
    路回數票、購買水果及袋子工具費用等第）之支出及現金使
    用，又何須向公司報帳領款？並以借貸為名支用現金？更何
    況該帳冊係公司內部現金收支之記帳，並不對外公開，丑○
    ○按理並無指示會計或記帳人員將自己載為員工之必要！丑
    ○○空言：帳冊上載員工薪資係伊叫會計寫的（本院卷第66
    頁反面）云云，與經驗法則不符，自難採信。再查，全安泰
    股份有限公司與大眾布幔行之歷次往來交易，均係以上訴人
    太太子○○於台灣銀行霧峰分行開立之000000000000號帳號
    為匯款之對象，此有該公司98年8月25日（98）金財字第980
    8251號函在卷可稽（本院卷第75-76頁），而該二家公司自
    93年9月～94年5月10日（最後一筆交易），其間共有14筆之
    生意往來，倘癸○○於93年9月即退出經營，按理應無再繼
    續提供自己太太位於台灣銀行霧峰分行帳號與戶名供大眾布
    幔行使用之可能！雖上訴人癸○○否認：有看過大眾布幔行
    93年10月以後之帳冊，然對照93年10月以後之帳冊與子○○
    自己製作之帳冊紀錄上載之員工成員包括：阿順、阿財、阿
    杰、阿堂、阿宇、阿棋等人大致相符，另前後二份之帳冊雖
    出自不同人之手，但無論何者，就支付丑○○等人之費用均
    標明係「發薪水」或「支付員工薪資費」；再參以93年10月
    之日記帳首行亦註明「9月份餘額為100350元」等字，可見
    該帳冊乃延續子○○原有帳冊之記載而來，視同上訴人前揭
    抗辯稱伊係受僱於癸○○並按月向其支領薪水一節，徵諸上
    開帳冊所載並無不合，其事後改稱：大眾布幔行係其個人所
    經營一節，核屬事後附和上訴人之詞，尚無足採。
(三)、次查，上訴人固又以93年12月6日之帳冊中記載「付大眾布
    幔費用87000元」、93年12月31日記載「支付大眾溢收費用
    」等字，據以抗辯：該帳冊若確實為大眾布幔帳冊，為何會
    有如此不合邏輯之記載云云，然參諸各該帳冊，其中93年8/
    5、9/6、9/7、10/5、11/1、12/20、94年3/8、3/31、4/22
    、4/26各記載：「阿炎請款布幔62萬，開3張支票9/5、10/5
    、11/5」、「支出阿炎布幔貨款支票20萬元」：「支出布幔
    外洗費用」；「支出阿炎布幔貨款20萬元」、「付阿炎布幔
    費用22萬元」、「付鎂潔洗布幔費用」「支付鎂潔洗布幔費
    用」、「支付阿炎布幔費用」「支付鎂潔洗布幔費用」「支
    付阿炎布幔費用」之紀錄，證人謝坤炎於原審亦證實：有與
    大眾布幔行交易往來一節（原審調卷223頁）互核相符；此
    外，各該帳冊中亦載有「收全安泰貨款」之紀錄，而全安泰
    股份公司確係在上訴人癸○○引薦下與大眾布幔行往來，且
    該公司每次交易金均匯入大眾布幔行所提供之子○○台灣銀
    行霧峰分行第000000000000號帳戶等情，亦據全安泰股份限
    公司於98年8月25日以（98）全財字第9808251號函覆本院明
    確（本院卷第75-76頁）；並經該公司職員寅○○於原審證
    述屬實（原審訴字卷第228頁）；可見該帳冊確為大眾布幔
    行現金收支之相關帳簿。至於上訴人所援引93年12月6日及
    31日帳冊紀錄，固僅略記為「付大眾布幔費用8萬7千元」及
    「支付大眾溢收費用」致無法判別該筆費用係支付與何人，
    但觀諸93年9月份之帳冊，其中9/9該日已記載「「阿炎請款
    ，開票8萬7千元12/5到（即到期之意）」（原審訴字卷第69
    頁）；再由原審向台中縣霧峰鄉農會函詢癸○○及子○○在
    該會之支票存款帳戶所附之往來支票明細互核對照，亦足知
    該8萬7千元，乃子○○所簽發用以支付謝坤炎之布幔費用，
    此亦有該支票正反面影本一份為憑（見原審訴字卷第173頁
    ）；故不能因該兩日帳冊資料記載之省略，即否認該帳冊係
    有關大眾布幔行現金收支之紀錄，上訴人此部分抗辯，仍難
    據為其有利之認定。
(四)、再查，丑○○於肇事當時所駕駛之QS-4156號自小貨車固屬
    於盧憶順經營之「舜藝室內裝璜工程行」名下，但外觀標有
    「大眾專業布幔」字樣，此為兩造所不爭，依此可知盧憶順
    上開自小貨車係長期提供大眾布幔作為營業使用，並非短期
    、偶發之借貸而已，而上訴人所經營之永順帆布行（見原審
    調字卷第117頁），於93年9-10月、11-12月及94年1-2月營
    業稅申報書及所附可供扣抵進項稅額之加油站發票影本，均
    有使用QS-4156號自小貨車加油之發票均有供作癸○○永順
    帆布行報稅之用，此有原審向財政部台灣省中區國稅局大屯
    稽徵所回覆之永順帆布行營業人銷售額與稅額申報書及檢附
    之加油站發票影本在卷足稽（見原審調字卷第134-172頁）
    ；是如癸○○非大眾布幔行之實際負責人，其又焉能擅自決
    定將大眾布幔行營業用之加油發票供作永順帆布行報稅之需
    ？上訴人雖又抗辯：伊於93年9月間就退股未參與大眾布幔
    行之經營，然其就何時退股，是否有算盈虧均無法提出相關
    之書面資料以資證明，空言伊於93年9月既退出經營云云，
    自難逕信。況其所稱係在電話中與丑○○結算退股（本院卷
    第65頁反面），與丑○○供稱：係在癸○○霧峰鄉○○路的
    倉庫後面決算退夥，結算時係用帳冊去計算總金額扣掉他們
    要退股的錢，看差多少錢還給他們，都是口頭說的，癸○○
    是透過陳宗賢跟他講的等語，互核亦有矛盾、出入，稽之前
    開帳冊亦無關於癸○○退出或結算之記載，上訴人空言伊已
    退出大眾布幔行之經營云云，自無可採。
(五)、又查，參諸上訴人癸○○所印製名片上所記載之電話00-000
    00000號、傳真00-00000000號及行動電話0000000000號，其
    申設及帳單地址均為癸○○經營之永順帆布行之公司地址即
    ：台中縣霧峰鄉○○路609號，申設人則均為癸○○，此有
    原審依職權向中華電信股份有限公司及遠傳電信股份有限公
    司查詢之申設資料附卷可查，而丑○○所提名片所載之電話
    000000000號，申設人雖為陳昭憲，惟申設地址亦係台中縣
    霧峰鄉○○路609號（原審調字卷第244-247頁），另癸○○
    於92年間向兆豐銀行申請信用卡時，所填載之公司地址為台
    中縣霧峰鄉○○路609號，所填載電話為0000000000號（原
    審證物袋外放），由上開文件可知，大眾布幔對外聯絡電話
    之申設地址係以癸○○之永順帆布行為準。再查，癸○○確
    有提供子○○設於台灣銀行霧峰分行第000000000000號活期
    儲蓄帳戶及台中縣霧峰鄉農會甲存帳戶及支票，作為大眾布
    幔對外與上下游廠商往來匯款及支付貨款帳戶之使用，此部
    分亦經全安泰公司函覆如前；而商號之負責人動輒以自己或
    妻所開設之帳戶或支票作為平日廠商間款項往來之用，在商
    場上亦屬常見，雖上訴人及丑○○於本院一致辯稱：上訴人
    僅單純借用子○○帳戶供丑○○使用，存摺及印章均由其妻
    即子○○保管（本院卷第64頁反面）；然上訴人自承：伊從
    77年間起即開始上班工作，後又經營帆布行（本院卷第64頁
    ），可見其為一富有商場經驗之生意人，則上訴人就銀行資
    金之調度及存領款是否充分，攸關上訴人夫婦二人及永順帆
    布行之信用與商譽，殊無不知之理，而借用帳號供大眾布幔
    使用，將使上訴人個人經營之永順帆布行與大眾布幔之帳目
    發生混淆，進而衍生紛爭，此亦為上訴人及丑○○二人所明
    知，倘上訴人非身兼大眾布幔之老闆，其又何有在明知丑○
    ○並無資力之情況下，仍提供自己太太存摺帳號及支票提供
    作為大眾布幔營業收支及簽發支票使用，甚至於就借用帳號
    至何時均不知之可能？（按上訴人供稱：因該帳號與自己之
    帳目混淆，故不知借到何時，參本院卷第64頁反面、第99頁
    反面）況支票及銀行帳戶關乎個人信用至鉅，支票名義人又
    須負最終付款之責，如上訴人癸○○所陳：係將其妻子○○
    之支票借與丑○○使用云云確屬真正，則無異將其信用及其
    妻子○○之支票是否兌現，繫乎本身並無資力之丑○○手中
    ，且無條件就其所簽發之支票負最終付款之責，上訴人又豈
    有為丑○○冒退票風險之可能？更遑論丑○○在僅有帳號可
    資借用之情況下，根本無法掌握大眾布幔行所有資金之流向
    及金額，其又如何因應商場之需要？故由丑○○按月向上訴
    人支領薪資，有關大眾布幔行之人事、開銷及收支則悉由上
    訴人負責，另大眾布幔對外聯絡電話係以癸○○之永順帆布
    行之地址申設，與廠商往來帳戶亦係以癸○○之妻名義對外
    交易往來等情綜觀，益證癸○○乃係大眾布幔負責人甚明，
    上訴人及丑○○所謂：係單純借用子○○帳號使用，核係避
    重就輕之詞，與經驗法則亦有不合，洵無可採。
(六)、次按，證人曾文志雖於原審證稱當時大眾布幔行之老闆是丑
    ○○，沒有其他老闆或股東，因為都是丑○○叫伊去做的（
    原審訴字第22頁）；然癸○○與曾文志係屬親叔姪之關係（
    見同前卷第20頁）；其證詞是否客觀、中立，已非無疑，況
    丑○○若確屬其老闆，則何以曾文志與楊濱川一致於警詢時
    供稱：與丑○○係同事？又何以於原審就大眾布幔行之地址
    及丑○○之車輛如何來的，均推稱不知？雖楊濱川或曾文志
    於原審改稱：「與丑○○既是同事，也是老闆事」、「工作
    時係同事，領錢時是老闆」，然此與一般人就老闆與同事之
    習慣用語尚有不符，參諸上開94年2月之會計帳戶亦足知：2
    月6日當日之支出項目即有「支付阿順文志醫藥費800元」之
    記載（按阿順為楊濱川之綽號，見丑○○97年3月4日調解筆
    錄即原審調字卷第98頁最後一行所載），另「阿順」亦有按
    月支薪之紀錄，而各該費用均非由丑○○所支付，倘丑○○
    係老闆，又何以就大眾布幔行之各項支出均無庸負擔？此與
    常情尚有不合，楊濱川、曾文志於原審所證大眾布幔的老闆
    是丑○○（原審訴字卷第20頁、第22頁）一節，應係附和丑
    ○○之詞，尚無足採。至於上訴人雖又援引丑○○與訴外人
    簽訂之房屋租約，主張：丑○○方為大眾布幔之老闆云云，
    然參諸前開會計帳冊所載：其中93年8月、10及12月均有支
    付租金之記載，可見原有大眾布幔之房屋租金，並非由丑○
    ○所支付，至於上訴人所提出丑○○與訴外人莊萬山租約（
    原審調字卷第205頁）；縱其簽約名義人係丑○○，但該租
    約之簽約日期係在本件車禍發生之後，丑○○其後又因本件
    車禍理賠事宜而與上訴人交惡，故不能以該租約之形式，據
    為以否認癸○○為大眾布幔行之負責人。次按，上訴人雖又
    引述謝坤炎、陳宗興、陳文彬、王證峰於原審之證詞據以證
    明其非大眾布幔之負責人，然無論謝坤炎、陳宗興、陳文彬
    及王證峰於原審之證詞，充其量僅能證明渠等係與視同上訴
    人丑○○往來接洽生意，並無法證明大眾布幔之負責人係何
    人，而渠等就於大眾布幔行之負責人或老闆係何人，亦一致
    證稱：「不清楚」「不知情」，是渠等證詞亦不足採為上訴
    人有利之認定，併此敘明。
六、綜上，上訴人癸○○既係大眾布幔之實際負責人，丑○○則
    按月向其領薪，雖其亦可為大眾布幔行之業務對外攬客，並
    向癸○○領取業務獎金，亦不影響其與上人訴人間實際上存
    在之僱傭關係，是丑○○既係為癸○○服勞務而受其監督之
    人，上訴人癸○○對丑○○自應負僱用人之責。再按「汽車
    在雙向二車道行駛時，在劃有分向限制線之路段，不得駛入
    來車之車道」，道路交通安全規則第97條第2款定有明文。
    查被上訴人主張：視同上訴人丑○○於94年2月6日15時50分
    許，駕駛車號QS-4156號之自小貨車，沿南投縣南投市縣○
    ○路由西向東行駛，駛至赤水高幹53-1號電線桿前，因違規
    跨越雙黃線駛入對向車道，撞陳弘保駕駛之自用小客貨車一
    節，又據視同上訴人丑○○於過失致死一案，94年4月27日
    訊問時坦承在卷（參原審調字卷一第15頁），視同上訴人丑
    ○○並因此被判處有期徒刑8月確定，此亦為兩造所不爭執
    ，是視同上訴人丑○○駕駛車輛行經肇事路段，本應注意上
    開規定，且依當時路況又無不能注意之情形，詎其竟應注意
    能注意而疏未注意致肇車禍，則其駕駛行為顯有過失甚明，
    視同上訴人丑○○之過失行為，與陳弘保之死亡結果間，又
    具有相當因果關係，自應負過失之侵權行為損害賠償責任，
    上訴人癸○○身為視同上訴人丑○○之老闆，就丑○○於執
    行業務中發生過失行為，既無法舉證證明其已盡選任監督之
    責，或縱盡相當之注意仍不免損害之發生，其就丑○○之過
    失行為，依民法第188條第1項之規定亦應負連帶損害賠償責
    任。
七、第按因故意或過失，不法侵害他人之權利者，負損害賠償責
    任；再不法侵害他人致死者，對於支出醫療及增加生活上需
    要之費用或殯葬費之人，亦應負損害賠償責任。又不法侵害
    他人致死者，被害人之父、母、子、女及配偶，雖非財產上
    之損害，亦得請求賠償相當之金額，民法第184條第1項前段
    、第192條第1項及第194條分別定有明文。本件被上訴人之
    被繼承人夫陳弘保既因丑○○過失行為致車禍死亡，則被上
    訴人本於侵權行為之法律關係及民法第188條之規定，訴請
    上訴人及視同上訴人負連帶損害賠償責任，自屬有據，應予
    准許。茲審酌被上訴人所得請求之各項損害賠償金額如下：
(一)、喪葬費270,000元部分：被上訴人主張因人陳弘保死亡而支
    出喪葬費用270,000元，業據其新寶山禮儀社出具之單據為
    證（原審調字卷第77-78頁、第128-129）。經核其等提出之
    新寶山禮儀社出具之單證及定型化契約中，其中棺木、接體
    、入殮暨靈各項支出為一般葬禮所必須，另用途為出殯部分
    ，其中項目編號1、4、6、8、18部分之項目分別為國樂、西
    樂、大鼓陣、高級原木式場、用餐（車）限1600元，金額分
    別為12,000元、11,000元、5,000元、20,000元、32,000元
    等，按諸習俗，請國樂、西樂及大鼓陣為喪禮儀式之一部分
    ，目前已成為葬禮告別式中所常見，此項儀式既已為葬禮所
    常見，已成社會習俗，其支出自為必要之殯葬費用。而式場
    布置為喪禮必要之費用（僅費用多寡不同），以散宴（遺席
    ）請參與喪禮之親友亦為現今禮俗之常，本院認上開費用符
    合本地喪葬及習俗所必須，且亦符合被害人陳弘保生前之身
    分、地位及經濟狀況，而屬必要之殯葬費用，上訴人及視同
    上訴人就前開各項費用之支出亦均無爭執（本院卷第62頁、
    第108頁），故被上訴人請求丑○○、癸○○應連帶賠償其
    等所支出之殯葬費用270,000元，自屬有理由，應予准許。
(二)、精神慰撫金部分：按被上訴人分別為被害人陳弘保之配偶及
    子女，渠等因陳強保車禍意外死亡，精神上顯受有相當之痛
    苦，渠等依民法第194條規定，請求癸○○、丑○○應連帶
    賠償渠等精神慰撫金自屬有理由，應予准許。又精神慰撫金
    之多寡，應斟酌雙方之身分、地位、資力與加害之程度及其
    他各種情形核定相當之數額。而所謂相當金額，應以實際加
    害之情形、被害人所受精神上痛苦之程度、賠償權利人之身
    分地位、經濟能力，並斟酌賠償義務人之經濟狀況、可歸責
    之程度等定之。經核，本件被上訴人丁○○於被害人死亡時
    為65歲，小學肄業，為家管無業、名下有土地2筆，戊○○
    未婚、高職畢業，打零工，94年事故發生時有彰化縣田中鎮
    一棟房子、丙○○於被害人死亡時為30歲、未婚、高職畢業
    ，無業、己○○於被害人死亡時為33歲、未婚、專科肄業，
    任旅館服務人員，薪一萬餘元、乙○○於被害人死亡時為37
    歲、已婚、高職畢業，無業、甲○○○於被害人死亡時為42
    歲、已婚、國中畢業，家管無業、庚○○於被害人死亡時為
    38歲、已婚、高職畢業，家管無業、壬○○於被害人死亡時
    為35歲、已婚、專科畢業，擔任記帳士月薪2萬餘元、辛○
    ○於被害人死亡時為31歲、已婚、專科畢業，任計帳士月薪
    2萬餘元，另癸○○為國中畢業，已婚，事故發生時係永順
    帆布行負責人，名下有房屋土地各1筆，汽車2輛；丑○○則
    為高職畢業，未婚，有60歲母親要撫養，名下無不動產，現
    擔任廚師每月薪水25,000元，此有原審依稅務電子閘門財產
    所得調件明細表及被上訴人陳報之身心狀況、學歷、經歷及
    財產狀況表等附卷可參，茲審酌兩造之身分、年齡、地位、
    技能、經濟能力、被上訴人丁○○喪夫，戊○○、丙○○、
    己○○、乙○○、甲○○○、庚○○、壬○○、辛○○喪父
    所受精神上打擊之程度及參酌本件被害人陳弘保死亡係因丑
    ○○駕車跨越雙黃線過失駕駛之侵權行為所致，本身並無過
    失等情，認被上訴人丁○○老年喪夫，哀痛逾恆，得請求之
    精神慰撫金在900,000元內為適當，被上訴人戊○○、丙○
    ○、己○○未婚而與被害人同住，對父親倚賴之情較諸已婚
    之姐妹當較深刻，其等精神上所受得請求之精神慰撫金以35
    0,000元內為適當，至被上訴人乙○○、甲○○○、庚○○
    、壬○○、辛○○均已婚嫁而未與被害人同住，所受哀痛雖
    重，惟仍有家人得以慰撫，得請求之精神慰撫金在250,000
    元內為適當。
八、末按保險人依本法規定所為之保險給付，視為被保險人損害
    賠償金額之一部分；被保險人受賠償請求時，得扣除之。因
    汽車交通事故死亡者，請求權人為受害人之遺屬；其順位如
    下：(一)父母、子女及配偶、(二)祖父母、(三)孫子女、(四)兄弟姐
    妹。同一順位之遺屬有數人時，按人數平均分配保險給付或
    補償。強制汽車責任保險法第32條、第11條第1項第2款、第
    2項分別定有明文。本件被上訴人於本件事故之發生，業已
    受領汽車強制險保險金140萬元，此已據視同上訴人及被上
    訴人於刑事暨本院一致陳述明確（原審調字卷第58頁、本院
    卷第35頁、第120頁後附），並為上訴人所不爭，是此保險
    金之給付既視為損害賠償金額之一部分，自應由被上訴人得
    請求之損害賠償金額中予以扣除。又因上開保險金係由被上
    訴人依受害人配偶、子女之第一順位遺屬身分受領，故每人
    平均受領分配之金額為155,556元（1,400,000/9＝155,555.
    5，小數點以下四捨五入）。依此，被上訴人請求之喪葬費
    及精神撫撫金之給付，雖均屬同種類之金錢債務，但因被上
    訴人並未指定其抵充之次序，若從精神金額中扣除被上訴人
    每人平均受領之保險金，則因被上訴人此部分求償之金額較
    喪葬費為高，癸○○及丑○○二人因此減免之遲延利息相對
    較多，對債務人自較有利，且符合民法第322第2款後段規定
    之趣旨，故被上訴人受領之保險金應從渠等請求之精神慰撫
    金一項予以扣除，準此以計，被上訴人丁○○得請求之精神
    慰撫金為744,444元、戊○○、丙○○、己○○各得請求之
    精神慰撫金為194,444元、乙○○、甲○○○、庚○○、壬
    ○○、辛○○則為94,444元，其餘超過部分之請求則屬無據
    ，應予駁回。
九、綜上，本件視同上訴人丑○○因過失駕駛行為致被害人陳弘
    保死亡之侵權行為而應負損害賠償責任，上訴人癸○○身為
    大眾布幔之負責人，與丑○○間有主僱關係存在，就其過失
    依法應負連帶賠償責任。從而，被上訴人本於民法侵權行為
    及僱用人責任，訴請視同上訴人丑○○、上訴人癸○○連帶
    給付被上訴人丁○○、戊○○、丙○○、己○○、乙○○、
    甲○○○、庚○○、壬○○、辛○○喪葬費270,000元及96
    年1月22日起至清償日止按年息百分之五計算之利息，核屬
    有理由，原審就此部分為被上訴人勝訴之判決並為假執行之
    宣告並無不合，癸○○上訴意旨否認其為僱用人，求予將原
    審此部分之判決予以廢棄，核無理由，應予駁回。至精神慰
    撫金方面，因被上訴人已受保險金之給付，故被上訴人丁○
    ○得請求癸○○、丑○○給付之精神慰撫金為744,444元、
    戊○○、丙○○、己○○各得請求之精神慰撫金為194,444
    元、乙○○、甲○○○、庚○○、壬○○、辛○○則為94,4
    44元，原審就此部分之本息請求為被上訴人勝訴判決並為附
    件之假執行及免為假執行之宣告，並無不合，上訴人此部分
    之上訴為無理由，應併予以駁回，至被上訴人超過前開金額
    之精神慰撫金之本息請求，則屬無據，原審誤為被上訴人勝
    訴之判決尚有未洽，上訴人此部分之上訴為有理由應予准許
    ，爰將原審就此部分之判決予以廢棄，並判決如主文第一、
    二項所示。
十、本件為判決基礎之事證已臻明確，兩造其餘攻擊防禦之方法
    ，經本院斟酌後，認均不足以影響本判決之結果，自無逐一
    詳予論駁之必要，併此敘明。
據上論結：上訴一部有理由，一部無理由，依民事訴訟法第第46
3條、第385條第1項、第449條第1項、第450條、第79條、第85條
第1項、第2項、判決如主文。
中    華    民    國    98    年    10    月    20    日
                民事第二庭    審判長法  官  邱森樟
                                    法  官  翁芳靜
                                    法  官  謝說容
以上正本係照原本作成。
如對本判決上訴，須於收受判決送達後20日內向本院提出上訴書
狀，其未表明上訴理由者，應於提出上訴後20日內向本院提出上
訴理由書（須按他造人數附具繕本）。
上訴時應提出委任律師為訴訟代理人之委任狀。具有民事訴訟法
第466條之1第1項但書或第2項之情形為訴訟代理人者，另應附具
律師及格證書及釋明委任人與受任人有該條項所定關係之釋明文
書影本。
                                    書記官  胡美娟
中    華    民    國    98    年    10    月    21    日
                                                      Ｖ


司法院資訊處製作；財團法人民間司法改革基金會備份。
